【裁判字號】    98,監,23
【裁判日期】    980430
【裁判案由】    選定禁治產人監護人
【裁判全文】
臺灣板橋地方法院民事裁定                98年度監字第23號
聲  請  人  甲○○
上列聲請人聲請選定禁治產人乙○○之監護人事件，本院裁定如
下：
    主    文
聲請駁回。
聲請程序費用由聲請人負擔。
    理    由
一、本件聲請意旨略以：聲請人甲○○之母乙○○，前經本院以
    92年度禁字第135 號裁定宣告為禁治產人，然原監護人即乙
    ○○之父蕭維鵬已於民國97年2 月22日過世，本院尚未為乙
    ○○選定監護人，而乙○○自93年8 月25日迄今均與聲請人
    同住於台北市○○區○○路154 號4 樓，聲請人自認為係照
    顧乙○○之家長，爰依民法第1111條第1 項之規定，聲請選
    定聲請人為禁治產人乙○○之法定監護人等語，並提出乙○
    ○之親屬系統表、戶籍謄本、親屬團體推定家長協議書、醫
    療費用明細收據影本、生活照影本等件為證。
二、聲請人主張其母乙○○前於92年10月28日經本院以92年度禁
    字第135 號民事裁定宣告其為禁治產人，並敘明其父蕭維鵬
    為法定監護人確定在案，惟原監護人蕭維鵬已於97年2 月22
    日死亡之事實，業據聲請人提出聲請人及乙○○之戶籍謄本
    各1 件、本院92年度禁字第135 號民事裁定影本1 件為憑，
    並經本院依職權調取上開宣告乙○○禁治產事件卷宗核閱無
    訛，自堪憑信。準此，乙○○之日常生活亟需專人予以監護
    照料，為乙○○之利益，確有置監護人按乙○○之財產狀況
    ，護養療治其身體之必要。
三、惟按禁治產人之監護人，依下列順序定之：一、配偶。二、
    父母。三、與禁治產人同居之祖父母。四、家長。五、後死
    之父或母以遺囑指定之人。不能依前項規定定其監護人時，
    由法院徵求親屬會議之意見選定之，民法第1111條定有明文
    。依上開規定，僅於禁治產人無法定順序之監護人時，始有
    由法院依聲請就適當之人選定為監護人之必要。經查：
（一）聲請人主張禁治產人乙○○已離婚，又乙○○之父母亦均
      已死亡，復無與之同居之祖父母之事實，業據聲請人提出
      戶籍謄本為憑，堪信為真實。是依上開民法第1111條第1
      項之規定，禁治產人乙○○並無民法第1111條第1 款至第
      3 款所定前順序之法定監護人。
（二）聲請人主張其與禁治產人乙○○自93年8 月25日迄今均同
      住於台北市○○區○○路154 號4 樓之事實，業據聲請人
      提出上開戶籍謄本為證，並經證人即禁治產人乙○○之弟
      蕭文起到庭證述屬實（參見本院98年2 月25日非訟事件筆
      錄）。又聲請人主張其與禁治產人乙○○以永久共同生活
      為目的而同居，並已於97年12月5 日經蕭文起即乙○○之
      胞弟、馮玉玲即蕭文起之配偶、江朝勵等親屬團體推定聲
      請人為禁治產人乙○○之家長，且現禁治產乙○○由聲請
      人照顧等情，業據聲請人提出戶籍謄本、醫療費用明細收
      據影本、生活照影本、親屬團體推定家長協議書等件為憑
      ，亦經證人蕭文起到庭證述無訛（參見上開筆錄），足認
      聲請人主張其與禁治產人乙○○間具有以共同生活為目的
      而同居一家之關係，且目前禁治產人乙○○係由聲請人給
      予護養療治之事實，至為明確，應認為真實。
（三）次按家置家長，民法第1123條第1 項定有明文，而家長之
      產生，依民法第1124條規定，首應由親屬團體中推定之，
      所謂推定家長之「親屬團體」，應指共同生活之「家屬團
      體」而言。亦即，民法第1124條首段所謂之「親屬團體」
      ，應與民法第1122條「以永久共同生活為目的而同居之「
      親屬團體」涵義相同，而所謂「以永久共同生活為目的而
      同居」，係指以永久同居之意思，繼續的經營實質共同生
      活，而具有永久同居之事實而言。本件聲請人既已經禁治
      產人乙○○之親屬團體推定為禁治產人乙○○之家長，且
      聲請人與禁治產人乙○○係以共同生活為目的而同居一家
      ，則在家屬推定同意下，應可認為聲請人係經以永久共同
      生活為目的而同居之親屬團體之同意後，被共推為該親屬
      團體即家之家長。
（四）從而，依民法第1111條第1 項之規定，禁治產人乙○○既
      無配偶、父母及與其同居之祖父母，此有上開戶籍謄本可
      參，而聲請人亦經推定為禁治產人乙○○之家長，依法聲
      請人即為禁治產人乙○○之法定順序之監護人，自應按禁
      治產人乙○○財產狀況，負責護養及療治其身體。至禁治
      產人乙○○既無不能依法確定其法定順序監護人之情事，
      揆諸上開說明，自無再行聲請本院裁定選定禁治產人乙○
      ○之監護人之必要。從而，聲請人所為本件聲請，於法不
      合，應予駁回。
四、至關於禁治產人乙○○之監護人之戶籍登記乙節，按監護登
    記屬身分登記，為戶籍登記之一種，戶籍法第4 條第1 項定
    有明文，此種身分登記之申請，經核其性質為報告之申請，
    不論是否已為監護登記，對其身分關係之發生之效果不生任
    何影響，是聲請人既為禁治產人乙○○之法定監護人，自應
    於保護、增進乙○○利益之範圍內，行使、負擔對於乙○○
    之權利、義務，並為乙○○之法定代理人。然因我國法上戶
    籍具有證明各種人具體之身分關係及證明個人身分關係現狀
    之機能，且依照戶籍法第10條規定，各機關所需之戶籍資料
    ，應以戶籍登記為依據，聲請人自得依戶籍法相關規定，以
    乙○○之監護人之身分，向戶政機關申請為監護登記，附此
    敘明。
五、依非訟事件法第21條第1 項前段，裁定如主文。
中    華    民    國    98    年    4     月    30    日
                  家事法庭  法  官  郭光興
以上正本係照原本作成
如對本裁定抗告須於裁定送達後10日內向本院提出抗告狀
中    華    民    國    98    年    5     月    1     日
                            書記官  簡維萍


司法院資訊處製作；財團法人民間司法改革基金會備份。
